臺灣高等法院民事判決
                                  108年度勞上易字第125號
上  訴  人  台灣電力股份有限公司

法定代理人  楊偉甫  
訴訟代理人  林富華律師
被上訴人    黃德隆  
            劉聲盛  
            周明宏  
共      同
訴訟代理人  邱靖棠律師
            程居威律師
            蔡菘萍律師
            
上列當事人間請求給付退休金差額事件，上訴人對於中華民國10
8年10月1日臺灣臺北地方法院108年度勞訴字第156號第一審判決
提起上訴，本院於109年1月14日言詞辯論終結，判決如下：
    主      文
上訴駁回。
第二審訴訟費用由上訴人負擔。
    事實及理由
壹、程序方面：
    按訴訟事件是否屬普通法院之權限，應以原告起訴主張為訴
    訟標的之法律關係是否屬於私法上之爭執為斷(最高法院88
    年度台抗字第168號、第301號裁定意旨參照)。行政法院與
    普通法院審判權之分野，在於其所爭執訴訟標的法律關係之
    性質為何，如其訴訟標的法律關係屬公法性質者歸行政法院
    ，屬私法性質者，則歸普通法院（司法院釋字第540號解釋
    參照）。次按勞動基準法（下稱勞基法）第84條雖謂公務員
    兼具勞工身分者，其有關退休等事項，應適用公務員法令之
    規定，惟並未規定因此所生之爭議，究應由普通法院抑或行
    政法院審判，仍應依爭議之性質定審判權之歸屬（司法院釋
    字第759號解釋理由書參照）。又公營事業依公司法規定設
    立者，為私法人，與其人員間，為私法上之契約關係，雙方
    如就契約關係已否消滅有爭執，應循民事訴訟途徑解決（司
    法院釋字第305號解釋參照）。查兩造固均不爭執被上訴人
    黃德隆為依經濟部所屬事業機構人事管理準則及其實施要點
    派用之人員，屬勞基法第84條之公務員兼具勞工身分者（見
    原審卷第93、94頁，本院卷第96頁）。惟上訴人係依公司法
    所設立之股份有限公司，其為私法人，且黃德隆係以勞基法
    等規定為依據，請求上訴人給付退休金差額，核其訴訟標的
    法律關係應屬私權爭議事項，而非基於公法關係而為請求，
    普通法院自有審判權（最高法院96年度台再字第6號判決意
    旨參照）。
貳、實體方面：
一、被上訴人主張：伊分別自原判決附表二（下稱附表）「工作
    年資起算日期」欄所示之日起受僱於上訴人所屬東部發電廠
    ，並各於「退休日期」欄所示之日退休。被上訴人劉聲盛、
    周明宏（合稱劉聲盛等2人）為上訴人僱用人員，屬勞工身
    分，依勞基法第84條之2規定，民國73年8月1日勞基法施行
    前後，分別依臺灣省工廠工人退休規則（下稱退休規則）第
    9條第1款、勞基法第55條第1項之規定計算其工作年資；黃
    德隆為派用人員，係公務員兼具勞工身分，退休事宜則應適
    用公務員法令即經濟部所屬事業人員退休撫卹及資遣辦法（
    下稱退撫辦法），並依退撫辦法第6條規定計算工作年資。
    伊任職期間，依上訴人安排採24小時3班輪班制提供勞務（
    日班為上午8時至下午4時，小夜班為下午4時至深夜12時，
    大夜班為深夜在12時至翌日上午8時），上訴人則按伊輪值
    大、小夜班而分別發給新臺幣（下同）400元、250元夜點費
    （下稱系爭夜點費），並由實際到班輪值大、小夜班之人員
    領取，若有調職代班或請假，則歸代班人領取，顯與勞工提
    供勞務行為有對價關係，且為伊於固定常態工作中可得支領
    之給與，屬經常性給付，應為工資之一部。故伊之退休金基
    數應如附表「退休金基數」欄所示，退休前3個月、6個月之
    夜點費則如「平均夜點費」、「勞基法施行前」、「勞基法
    施行後」欄所示。詎上訴人計算伊退休金時，未將系爭夜點
    費列入平均工資計算，自應補發如附表「應補發退休金」欄
    所示之差額。爰依勞基法第55條、退撫辦法第6條、退休規
    則第9條第1款等規定，求為命上訴人給付黃德隆、劉聲盛、
    周明宏各20萬9424元、21萬8478元、21萬7223元，並加計自
    伊退休之日起30日即附表「利息起算日」欄所示之日起之法
    定遲延利息之判決（原審為被上訴人勝訴之判決，上訴人聲
    明不服，提起上訴）。並答辯聲明：上訴駁回。
二、上訴人則以：伊為國營事業，國營事業員工之退休、撫卹、
    資遣及離職等事項之辦理自64年間起依國營事業管理法授權
    制定之退撫辦法規定。伊係依退撫辦法及經濟部於80年7月
    研訂經濟部所屬事業人員退休撫卹及資遣辦法作業手冊（下
    稱系爭作業手冊）核定被上訴人之退休種類（屆齡或申請）
    及退休金額（含年資、基數、月平均工資等勞動條件），與
    勞基法第84條之2規定內容相同。伊自61年起即遵照行政院
    命令實施用人費率採單一薪給制度。系爭夜點費於勞基法公
    布施行前即已存在，係伊為體卹夜班員工所給與購買宵夜點
    心之福利措施，於64年間因原發放食品方式須檢附收據報銷
    手續繁瑣改發現款，且列於非固定薪給項下，其中初夜點心
    費75元、深夜點心費150元即非加發部分，不論是否輪班人
    員出勤均可支領，屬餐費性質，並針對實際輪值小夜、大夜
    班之員工而發給，金額不因出勤員工之職等、年薪、技能、
    工作種類及複雜性、工作時間長短不同有異，與勞務對價之
    工資評定原則不符，屬購買點心予夜間輪班員工代金，為單
    方恩惠性福利措施，非因工作而獲得之經常性給與，與伊對
    於輪值小夜、大夜班者，除仍按照員工單一薪給制核給每月
    基本薪給外，尚將一般依職級薪資所領取而列入平均工資計
    算之「僻地津貼」、「危險津貼」、「假日出勤」不同，不
    應列入平均工資計算退休金。經濟部96年5月17日經營字第0
    960205480號函略以：本部所屬事業已實施單一薪給制及工
    作品評制度，夜點費並未納入退撫辦法列計平均工資之項目
    ，104年9月4日經授營字第10420367190號函重申斯旨。系爭
    作業手冊第貳章第二條第(一)項規定及附件貳之一「經濟部
    所屬事業機構列入計算平均工資之給與項目表」（下稱給與
    項目表）亦無夜點費項目。縱認系爭夜點費為工資，亦僅加
    發部分即初夜點心費每次175元、深夜點心費每次250元及勞
    基法施行後工作年資始列入計算退休金等語，資為抗辯。答
    辯聲明：（一）原判決廢棄。（二）被上訴人在第一審之訴
    及假執行之聲請均駁回。
三、查被上訴人分別自附表「工作年資起算日期」欄所示之日起
    受僱於上訴人所屬東部發電廠，並各於附表「退休日期」欄
    之日退休。黃德隆係派用人員，屬於勞基法第84條及其施行
    細則第50條所稱公務員兼具勞工身分者，劉聲盛等2人為僱
    用人員，屬勞工身分。被上訴人任職期間所從事工作性質，
    均採全天候24小時，按日班、小夜班及大夜班之3班制輪流
    作業，各班工作地點、性質均相同。又被上訴人勞基法施行
    前、後之工作年資所計算之退休金基數各如附表「退休金基
    數」欄所示，被上訴人退休前3個月、6個月領取之夜點費平
    均金額各如附表「平均夜點費」欄所示等情，為兩造所不爭
    ，並有上訴人退休金計算清冊及平均工資計算表、薪給表、
    被上訴人個人彙總資料、退休證明書、輪值表可稽（見原審
    北司勞調字卷第51至63頁、原審勞訴卷，下稱原審卷，第37
    至66、93至95、209至222、226頁、本院卷第96、97、159頁
    ），堪信為真。
四、又被上訴人主張上訴人於核發退休金時，未將系爭夜點費納
    入平均工資計算退休金，爰依勞基法第55條、退撫辦法第6
    條、退休規則第9條第1款等規定，請求上訴人補發退休金差
    額等語。為上訴人所否認，並以前詞置辯，故本件之爭點為
    ：(一)系爭夜點費是否應計入被上訴人之平均工資計算退休
    金？(二)被上訴人主張上訴人應補發如附表「應補發退休金
    」欄所示差額，有無理由？茲分述如下：
(一)按勞基法第84條規定：「公務員兼具勞工身分者，其有關任
    （派）免、薪資、獎懲、退休、撫卹及保險（含職業災害）
    等事項，應適用公務員法令之規定。但其他所定勞動條件優
    於本法規定者，從其規定」，而該條所稱公務員兼具勞工身
    分者，係指依各項公務員人事法令任用、派用、聘用、遴用
    而於同法第3條所定各業從事工作獲致薪資之人員。所稱其
    他所定勞動條件，係指工作時間、休息、休假、安全衛生、
    福利、加班費等而言，勞基法施行細則第50條定有明文，故
    公務員兼具勞工身分者之薪資、退休事項，非屬勞基法第84
    條但書所定之勞動條件（最高法院106年度台上字第1873號
    判決意旨參照）。又該條所謂派用人員，係指依派用人員派
    用條例、經濟部所屬事業機構人事管理準則、經濟部所屬事
    業機構人事管理準則實施要點派用之人，亦經行政院74年11
    月15日（74）台人政壹字第36664號函釋（見本院卷第215頁
    ）。另國營事業管理法於100年12月28日修正公布第33條規
    定：「國營事業人員之進用、考核、退休、撫卹、資遣及其
    他人事管理事項，除法律另有規定外，由國營事業主管機關
    擬訂辦法，報請行政院核定。」則國營事業人員依上開各項
    公務員人事法令聘用之人員，其退休、撫卹及資遣，即應依
    各該國營事業主管機關擬訂之辦法辦理。而101年10月19日
    修正之退撫辦法第1條復明定：「本辦法依國營事業管理法
    第33條規定定之」，則退撫辦法即屬勞基法第84條所定之公
    務員法令。查上訴人為經濟部所屬之國營事業機構，黃德隆
    係上訴人依經濟部所屬事業機構人事管理準則及其實施要點
    派用之人員，屬勞基法第84條所稱之公務員兼具勞工身分者
    ，揆諸上開規定及說明，有關其退休等事項，自應適用公務
    員法令即退撫辦法辦理。劉聲盛等2人為上訴人僱用人員，
    屬勞基法規範之勞工，已如前述，其等退休事項則應適用勞
    基法之規定，先予敘明。
(二)系爭夜點費是否應計入被上訴人之平均工資計算退休金？
  1.按國營事業管理法第33條授權經濟部訂定之退撫辦法第3條
    規定：「本辦法所稱基數，係指計算事由發生時1個月平均
    工資。平均工資依勞基法有關規定辦理。」，足見經濟部所
    屬事業人員關於退休金計算之平均工資認定，亦依勞基法有
    關規定辦理，而未另有特別規定。故黃德隆之退休事項固應
    依退撫辦法辦理，惟就退休金之平均工資仍應依勞基法規定
    辦理。而依勞基法第2條第4款則規定：「平均工資：謂計算
    事由發生之當日前6個月內所得『工資』總額除以該期間之總
    日數所得之金額。」等語。是兩造間關於計算退休金之工資
    ，均應依前揭勞基法之規定辦理至明。
  2.次按工資係勞工因工作而獲得之報酬，包括工資、薪金及按
    計時、計日、計月、計件以現金或實物等方式給付之獎金、
    津貼及其他任何名義經常性給與均屬之，勞基法第2條第3 
    款定有明文。故所謂工資，應屬「勞務之對價」及「經常性
    之給與」，至於其給付名稱為何，則非所問（最高法院92年
    度台上字第2108號判決意旨參照）。故系爭夜點費是否屬於
    工資，自應依一般社會交易之健全觀念，判斷是否具備勞工
    因提供勞務而由雇主獲致對價之「勞務對價性」要件，及有
    無於固定常態工作中可取得、具有制度上經常性之「經常性
    給與」要件為準。
  3.查被上訴人任職期間均須按上訴人排班，從事24小時三班固
    定輪值之工作，各班工作性質相同，僅服勤時間不同；上訴
    人係依被上訴人實際輪值大、小夜班時段及次數發給系爭夜
    點費，金額固定為小夜班250元、大夜班400元，不因工作內
    容、職等、年資、技能而有差別等情，為兩造所不爭（見原
    審卷第94、95、261頁、本院卷第95、96、156頁），並有輪
    值表、退休金計算清冊、平均工資計算表及薪給清單可憑（
    見原審卷第37至66頁、本院卷第159頁）。足見被上訴人於
    受僱期間均須輪班工作，則其輪值大、小夜班已成為常態性
    之工作型態，與一般公司行號為應付臨時性之業務需求偶而
    為之者有間，且其只要輪值大、小夜班，即可獲得固定數額
    之系爭夜點費。故系爭夜點費係被上訴人從事常態性夜間輪
    值工作所可取得之給與，制度上具有經常性。又上訴人雖未
    區分員工薪資高低、工作內容及職級等之不同，而統一發給
    相同金額之系爭夜點費，惟系爭夜點費既為輪值大、小夜班
    之勞工所獨有，且上訴人係依被上訴人實際輪值大、小夜班
    之次數多寡為計算夜點費之基準，與被上訴人提供勞務間有
    密切關連性。又工作時間及場所等均為工作環境之一部分，
    係與勞務提出密切相關之工作條件，而三班輪值、於夜間工
    作之生活方式與常人相反，不利於勞工之生活及健康，是上
    訴人基於事業性質有24小時僱用勞工之需求，就此類三班輪
    值且須於夜間工作之勞工，與日間之勞工就相同內容之工作
    給予不同工資待遇乃屬合理，無違勞基法關於薪資平等原則
    之規定。足見系爭夜點費係上訴人對於因環境、時間之特殊
    工作條件而對勞工所增加之給付，本質上應屬輪值夜班時段
    之勞務對價。是以，系爭夜點費已成為兩造間因特定工作條
    件，制度上成為勞工固定常態工作中於一般情形下提供勞務
    即可經常性取得之對價，符合「勞務對價性」及「經常性給
    與」之要件，故其具工資之性質而應納入平均工資之計算基
    礎，應堪認定。
  4.上訴人雖辯稱：其為國營事業，依國營事業管理法第14條、
    第33條規定拘束，其人員待遇及福利應依經濟部報請行政院
    核定發布之經濟部所屬事業機構用人費薪給管理要點規定，
    採單一薪給制度，系爭夜點費，並非該管理要點所定之待遇
    或福利。且系爭作業手冊及所附給與項目表並未將夜點費列
    入平均工資之給與項目。行政院及經濟部函釋亦未核定為列
    入平均工資之給與項目。其於計算被上訴人之退休金時，即
    應受上開法規之拘束云云，並提出系爭作業手冊暨給與項目
    表為據（見原審卷第141至200頁）。國營事業管理法第14條
    固規定：「國營事業應撙節開支，其人員待遇及福利，應由
    行政院規定標準，不得為標準以外之開支。」，惟核上開條
    款文義並未將夜點費明示排除於工資性質之外，僅在宣示上
    訴人等國營事業應依行政院所定相關規定作為給付員工工作
    報酬之準據。且經濟部所屬事業人員關於退休金計算之平均
    工資認定，依國營事業管理法第33條授權經濟部訂定之退撫
    辦法第3條規定亦係依勞基法有關規定辦理，而未另有特別
    規定。又系爭作業手冊於「貳、工資與平均工資」固記載「
    二平均（薪）工資(一)計算平均工資之經常性給與：目前各
    機構人員之（薪）工資，除單一薪給、延長工作時間工資（
    超時工作報酬、加班費均屬之，以下同）及經本部核定准併
    入平均工資計算之經常性給與者（如附件貳之一）外，其餘
    項目不予列入平均工資計算，…」，且該手冊附件貳之一給
    與項目表未列入「夜點費」（見原審卷第153、156頁）。惟
    系爭作業手冊並非國營事業管理法所授權，至多僅為職權命
    令性質，僅能拘束經濟部所屬事業，對受僱、派用人員則無
    任何法律上之強制適用效力。且勞基法係國家為實現憲法保
    護勞工之基本國策所制定之法律，其所定勞動條件為最低標
    準，此觀之該法第1條規定即明，故於勞基法公布施行後，
    各國營事業單位固得依其事業性質及勞動態樣與勞工另行訂
    定勞動條件，然所約定之勞動條件仍不得低於勞基法所定之
    最低標準。則行政院所規定關於國營事業所屬人員之待遇及
    福利標準、經濟部所定工資給與之辦法，即不得低於勞基法
    所定勞動條件，且若有所牴觸時，自應依勞基法規定為之，
    始較符合規範之意旨，則經濟部有關單一薪點制、工資之規
    定，若有與勞基法相互牴觸之處，自仍以勞基法之規定為據
    ，且上開單一薪點制僅在於確保勞工可獲得工資之計算基準
    ，並不排除其他依法令可獲得之工資。系爭夜點費之性質具
    有勞務對價性及經常性給與之性質，核屬勞基法第2條第3款
    所謂之工資等情，業經本院認定於前，自不得以國營事業採
    用人費率、單一薪給制攸關人事營運成本薪給內涵，及系爭
    作業手冊及給與項目表，任意將同屬法定工資性質之夜點費
    排除於平均工資外，更不得因此推認勞工已同意捨棄將夜點
    費列入平均工資之範圍。又系爭夜點費是否屬於工資之一部
    分，本屬法院應依職權個案判斷之事項，行政機關之解釋，
    僅有參考性質，並無拘束法院之效力，故上訴人援引之行政
    院人事行政局81年10月28日局肆字第36543號或其主管機關
    經濟部96年5月17日經營字第0960205480號、104年9 月4日
    經授營字第10420367190號函釋，均難採為上訴人有利之認
    定。
  5.又94年6月14日修正前之勞基法施行細則第10條第9款雖將「
    差旅費、差旅津貼、交際費、夜點費及誤餐費等」排除於「
    經常性給與」之外，惟該款所指夜點費係指雇主體恤夜間輪
    班工作之勞工，給與購買點心之費用。系爭夜點費屬固定輪
    班工作型態下經常性給與之勞務對價，既經本院認定於前，
    其性質與該款規定之差旅費、差旅津貼及交際費等屬不確定
    之事項所支出顯然不同，尚不得以發給名目為「夜點費」，
    即認有上開規定之適用。況該施行細則於94年6月14日修正
    時，已將有關夜點費及誤餐費之規定刪除，其修正理由為：
    「鑒於事業單位迭有將『輪班津貼』或『夜勤津貼』等具有工資
    性質之給付，以『夜點費』或『誤餐費』名義發放，以減輕雇主
    日後平均工資之給付責任，實有欠妥，爰修正刪除勞動基準
    法施行細則第10條第9款之『夜點費』或『誤餐費』規定，嗣後
    有關夜點費及誤餐費是否為工資，應依該法第2條第3款規定
    及上開原則，個案認定」等語。可見以夜點費之名目所為給
    付是否具有工資性質，仍應依勞基法第2條第3款規定及上開
    工資性質之說明於實際個案認定，而非僅以名目判斷。
  6.上訴人另辯稱：其為體恤輪班人員及非輪班人員因天災、事
    變、突發事件搶修而於初、深夜時段出勤，自日據時代即有
    支給出勤人員初、深夜點心費，原係發放食品，嗣於64年間
    ，因報銷手續繁瑣，改發放現款，並列名於非固定薪給項下
    ，據此沿革，可知系爭夜點費屬購買點心予夜間輪班員工代
    金，係單方恩惠性給與之性質云云，並援引上訴人電人一字
    第0000-0000號函記載：「本公司員工值班…等由公司供給各
    項餐點（包括誤餐及夜點）者自即日起修正為支給各種餐點
    費」、「…悉由主辦人事部門直接記入非固定薪給資料月報
    表內核發之」等語（見原審卷第83頁）為據。惟依勞基法第
    2條第3款就工資所為定義，只須符合勞工因工作而獲得之報
    酬，以現金或實物等方式之經常性給與均屬之，故實物之給
    與亦涵蓋在工資之範疇內。且被上訴人任職期間均須按上訴
    人公司內部排班，從事24小時三班輪班制之工作，且輪值小
    、大夜班者即可領取系爭夜點費，已如前述。足見兩造就被
    上訴人應依上訴人指揮從事固定、常態性之三班輪值工作，
    且於輪值大夜班、小夜班時即可領取系爭夜點費等工作條件
    已達成契約合意，系爭夜點費具備在固定輪班工作型態下「
    勞務對價」及「經常性給與」之性質，自屬工資之一環。自
    不能僅因上訴人將夜點費列於非固定薪給項目，即否認其為
    工資之本質。上訴人復未舉證證明其將系爭夜點費由實物改
    為金錢給付時，兩造有將系爭夜點費排除在工資外之合意。
    上訴人前開所辯，自不足採。
  7.上訴人又辯稱：其於77年間，考量輪班人員長期於初、深夜
    輪班之辛勞，將輪班人員之初、深夜點心費逐漸提高，調整
    至目前250元（即初夜點心費75元與輪班人員加發初夜點心
    費175元）及400元（即深夜點心費150元與輪班人員加發深
    夜點心費250元），非輪班人員則未受有夜點費之加發，即
    初、深夜點心費75元及150元，輪班人員及非輪班人員支給
    標準仍均相同，其屬餐費性質應更明確，不應計入工資之一
    部；若認定系爭夜點費應計入平均工資之一部，亦應僅輪班
    人員加發夜點費部分（即加發之初夜點心費175元、加發之
    深夜點心費250元）計入平均工資，屬於餐費性質之初夜點
    心費75元與深夜點心費150元部分不應計入云云，並提出夜
    點費歷次調整情形表為據（見原審卷第85頁）。惟工資之給
    付，一般而言，固可能因工作性質、年資、職級等因素而有
    差別，但就整體工資結構而言，就某類不具有區別實益之項
    目實仍得為相同數額之給付，如伙食津貼及交通津貼等，尚
    難以對於給付勞工夜點費之金額均相同即認係恩惠性給與。
    又雇主給予之實物，倘符合勞務對價及經常性給與之要件，
    亦屬工資，且系爭夜點費依其客觀事實判斷，確已具備「勞
    務對價性」與「經常性給與」兩要件，而屬工資性質，得計
    入平均工資之範圍以計算被上訴人退休金，業經本院認定於
    前，自不因上訴人給付名稱不同即割裂其為工資之本質。再
    觀諸上訴人薪給表上僅記載夜點費（見原審卷第42至46、51
    至56、59至66頁），並無區分點心費或加發點心費。則上訴
    人所謂之初夜點心費75元與深夜點心費150元，同樣已具備
    「勞務對價」與「經常性給與」二要件，仍應認定屬工資之
    範圍。是上訴人執此辯稱被上訴人請求補發退休金之金額，
    應排除初夜點心費75元與深夜點心費150元部分云云，亦無
    可採。
  8.上訴人復辯稱：依勞基法第84條之2規定，被上訴人在勞基
    法施行前任職年資有關退休金平均工資之計算，不包括夜點
    費，故勞基法施行前之年資不應用以計算夜點費云云。惟按
    勞工工資年資自受僱之日起算，適用本法前之工作年資，其
    資遣費及退休金給與標準，依其當時應適用之法令規定計算
    ；當時無法令可資適用者，依各該事業單位自訂之規定或勞
    雇雙方之協商計算之。適用本法後之工作年資，其資遣費及
    退休金給與標準，依第17條及第55條規定計算，為勞基法第
    84條之2所規定。則被上訴人關於勞工退休金之給與標準，
    在勞基法73年7月30日制定公布前，應依當時有效之退休規
    則第9條第1款、退撫辦法第6條前段規定辦理，而依退撫辦
    法第6條規定：「各機構人員退休金按其在勞動基準法施行
    前後之工作年資，分別依臺灣省工廠工人系爭退休規則及勞
    動基準法之規定計算。」，可見該規定亦與勞基法第84條之
    2規定相同。至於退休金基數計算方式所稱工資，依退休規
    則第10條第2項規定：「前項所稱工資，依工廠法施行細則
    第4條之規定。」，而工廠法施行細則第4條規定：「本法所
    稱工資係指工人因工作而獲得之報酬。不論以工資、薪金、
    津貼、獎金或其他任何名義按計時、計日、計月、計件給與
    者均屬之。」，對照勞基法第2條第3款所規定：「工資：謂
    勞工因工作而獲得之報酬；包括工資、薪金及按計時、計日
    、計月、計件以現金或實物等方式給付之獎金、津貼及其他
    任何名義之經常性給與均屬之。」，足見退休規則及勞基法
    所稱之工資，其內涵相同，故依據勞基法第84條之2規定，
    在勞基法施行前後之年資，不論係適用退休規則或勞基法，
    其認定標準均相同，僅需符合「勞務對價」與「經常性給與
    」，即屬工資，而系爭夜點費係屬工資範圍，業如前述，即
    應計入被上訴人退休金計算，故上訴人此節所辯，亦無可採
    。
  9.綜上，被上訴人既係因輪值大、小夜班始得領取系爭夜點費
    ，而輪值大、小夜班又已屬固定之工作制度，此種因環境、
    時間等特殊工作條件而對勞工所增加提出之現金給付，本質
    上應係該值班時段之勞務對價，即系爭夜點費已成為兩造間
    因特定工作條件而為固定常態工作中可取得之給與，為勞工
    因經常性提供勞務所得之報酬，具有「勞務對價性」及「經
    常性給與」之性質，自屬勞基法第2條第3款所謂之工資，而
    應納入平均工資計算退休金。
(二)被上訴人請求上訴人給付各如附表「應補發退休金」欄所示
    之退休金及法定遲延利息，有無理由？
  1.依勞基法第84條之2規定，有關適用勞基法前之年資，應依
    當時適用之法令規定計算，至於適用勞基法後之年資，則依
    同法第55條規定計算。次按「勞工退休金之給與標準如下：
    按其工作年資，每滿1年給與2個基數。但超過15年之工作年
    資，每滿1年給與1個基數，最高總數以45個基數為限」、「
    前項第1款退休金基數之標準，係指核准退休時1個月平均工
    資」，勞基法第55條第1項第1款、第2項分別定有明文。再
    按退撫辦法第6條規定：「各機構人員退休金按其在勞基法
    施行前後之工作年資，分別依臺灣省工廠工人退休規則及勞
    基法之規定計算。其在15年以內之工作年資，每滿1年給與2
    個基數；超過15年之工作年資，在勞動基準法施行前者，每
    滿1年給與半個基數，最高給與35個基數，超過工作年資不
    予計算，在勞基法施行後者；每滿1年給與1個基數。其剩餘
    年資未滿半年者，以半年計，滿半年者，以1年計。但其在
    勞基法施行前後之工作年資，合計退休金最高給與45個基數
    為限」。退休規則第9條第1款亦規定：「工人退休金之給與
    規定如左：一、依第5條規定自願退休之工人及依第6條規定
    命令退休之工人，工作年資滿15年者，應由工廠給與30個基
    數之退休金，工作年資超過15年者，每逾1年增給半個基數
    之退休金，其賸餘年資滿半年者以1年計算，未滿半年者不
    計，合計最高以35個基數為限」。
  2.查被上訴人於上訴人任職期間均跨越勞基法施行前後，應依
    前揭規定計算其退休金基數如附表所示，為兩造所不爭（見
    原審卷第87、93頁）。又系爭夜點費屬勞基法第2條第3款工
    資性質，已如前述，則上訴人於被上訴人退休時發給之退休
    金，自應將之列入其等之平均工資計算。將被上訴人前開退
    休前3個月平均夜點費與6個月平均夜點費計入平均工資計算
    退休金，則被上訴人各可請求上訴人補發如附表「應補發退
    休金」欄所示之退休金〔計算式：（退休前3月平均夜點費×
    勞基法施行前退休金基數）＋（退休前6月平均夜點費×勞基
    法施行後退休金基數）＝上訴人應補退休金差額〕，復為兩造
    所不爭執（見本院卷第97頁）。是劉聲盛等2人依退休規則
    第9條第1款、勞基法第84條之2、第55條第1項第1款規定，
    黃德隆依退撫辦法第6條規定，請求上訴人給付21萬8478元
    、21萬7223元、20萬9424元，即屬有據。
  3.又按勞工退休金之給付，雇主應於勞工退休之日起30日內給
    付之。給付有確定期限者，債務人自期限屆滿時起，負遲延
    責任。遲延之債務，以支付金錢為標的者，債權人得請求依
    法定利率計算之遲延利息。應付利息之債務，其利率未經約
    定，亦無法律可據者，週年利率為5%。104年10月23日修正
    前勞基法施行細則第29條、勞基法第55條第3項前段及民法
    第229條第1項、第233條第1項、第203條分別定有明文。查
    上訴人未將被上訴人退休前3個月平均夜點費與6個月平均夜
    點費計入平均工資計算退休金，並於附表「退休日期」欄所
    示之日起30日內給付之，則被上訴人依上開規定請求上訴人
    給付自附表「利息起算日」欄所示之日起之法定遲延利息，
    亦屬有據，應予准許。  
五、綜上所述，劉聲盛等2人依退休規則第9條第1款、勞基法第5
    5條規定，黃德隆依退撫辦法第6條規定，請求上訴人給付如
    附表「應補發退休金」欄所示之金額，並加計附表「利息起
    算日」之日起算之法定遲延利息，為有理由，應予准許。原
    審所為上訴人敗訴之判決，並無不合。上訴論旨指摘原判決
    不當，求予廢棄改判，為無理由，應駁回其上訴。
六、本件事證已臻明確，兩造其餘之攻擊或防禦方法及所用之證
    據，經本院斟酌後，認為均不足以影響本判決之結果，爰不
    逐一論列，附此敘明。
七、據上論結，本件上訴為無理由，依民事訴訟法第449條第1項
    、第78條，判決如主文。
中　　華　　民　　國　　109 　年　　1 　　月　　21　　日
                  勞動法庭
                      審判長法  官  周舒雁 
                            法  官  陳杰正
                            法  官  沈佳宜
正本係照原本作成。
不得上訴。
中　　華　　民　　國　　109 　年　　1 　　月　　21　　日

  　　　　　　　　　　　　　書記官  蕭麗珍